【裁判字號】    90,易,227
【裁判日期】    901031
【裁判案由】    
【裁判全文】
臺灣臺北地方法院刑事判決                            九十年度易字第二二七號
    公  訴  人  臺灣臺北地方法院檢察署檢察官
    被      告  乙○○
    選任辯護人  邱晃泉律師
右列被告因詐欺案件，經檢察官提起公訴（八十八年度偵續字第四七四號），本院判
決如左：
    主  文
乙○○連續意圖為自己不法之所有，以詐術使人將本人之物交付，處有期徒刑陸月，
如易科罰金，以參佰元折算壹日。
    事  實
一、乙○○係設於臺北市○○路○段一０九之七號九樓「臺紐投資顧問有限公司」（
    下稱臺紐公司）負責人，明知美國政府移民法令就以投資方式申請移民簽證者，
    係規定實際投資金額至少需要美金（下同）五十萬至一百萬始符條件（視辦理移
    民之州別而定），且申請移民之投資者若僅繳交不足法定最低額之部分現金而以
    搭配在美國由他人出具期票或提供貸款方式辦理投資移民，倘遭美國移民局查知
    係以此種變通方式進行投資計畫，將因不符法令而遭美國移民局撤銷投資計畫並
    無法取得永久居留權，乙○○預見以前揭變通方式申辦投資移民有遭美國政府拒
    絕之可能，然因該方式僅需自備低額之投資款較易吸引客戶，則縱以該變通方式
    辦理投資移民有可能遭美國政府撤銷移民仍不違背乙○○收取各該申辦投資移民
    者顧問費且縱未取得永久居留權仍不予退費之本意，乙○○竟意圖為自己不法之
    所有，而基於詐欺取財之概括不確定犯意，隱瞞投資現金三十萬元，餘七十萬元
    保證貸款方式，有可能遭美國政府查獲而無法取得居留權及無法取得居留權時將
    無法全數退還所繳投資費用之事實，自民國八十五年九月一日起至八十六年三月
    十三日止，以其所製作之「美國通大聯鎖店綠卡專案」等各項文宣資料，連續於
    附表所示時間，向如附表所示之丙○○等七人佯稱只要投資現金三十萬元於美國
    佛羅里達州，另由美國「ＨＣＣ開發集團」保證貸款七十萬元，即可符合美國移
    民法令之最低投資金額規範，否則若未取得美國永久居留權則保證全額退費等語
    ，致丙○○等七人誤認以三十萬元現金搭配「ＨＣＣ開發集團」之貸款，即可符
    合美國佛羅里達州要求需一百萬元之投資法令規範，且即使移民辦不成亦可全數
    退費，並均因而陷於錯誤，均在臺紐公司與乙○○簽訂「美國通大聯鎖店綠卡專
    案」合約，並均支付乙○○如附表所示金額之顧問費，惟於一九九七年十二月一
    日因美國國務院發函通令各州移民局調閱特定投資移民案件審核是否符合各州法
    令規範，而致丙○○等七人均未能順利取得美國永久綠卡，且「ＨＣＣ開發集團
    」遂因而於民國八十七年八月二十一日解除合約，然乙○○迄未返還如附表所示
    所收受之顧問費並置之不理，丙○○至此方悉受騙。
二、案經丙○○訴由臺北市政府警察局大安分局報告臺灣臺北地方法院檢察署檢察官
    偵查起訴。
    理  由
一、訊據被告乙○○，其雖承認曾於附表所示時間向各該客戶收取附表所示顧問費，
    惟矢口否認有何詐欺取財犯行，並辯稱：其確實已幫各該客戶辦理相關移民事宜
    ，且告訴人丙○○夫妻已取得美國有條件綠卡，但因美國移民局於一九九七年十
    二月一日重新修訂「移民審查辦法」，告訴人夫妻遂因不符移民規定所需資格而
    致「ＨＣＣ開發集團」片面取消合約並退款，其亦有協助追討告訴人向「ＨＣＣ
    開發集團」投資之三十萬元金額，且其僅係在臺灣地區負責連絡，收取客戶資料
    而已，客戶簽約後，由「ＨＣＣ開發集團」負責投資，其沒有經手，且依被告於
    八十五年間對美國投資移民法規之認知，美國政府所規定之最低金額一百萬元並
    未規定投資者需投注足額之現金，只需要以自備部分現金，部分可以安排以本票
    或其他資產證明充之，直至一九九七年十二月之後美國移民局始通知各單位暫緩
    核准以本票申請方式申請移民案件，故被告為告訴人安排以部分現金方式投資美
    國，係符合八十五年間臺灣各移民公司之作業慣例，此可傳喚當時亦有辦理美國
    投資移民業務之美國ＡＩＳ公司、臺灣輝泓公司、美加福公司、巨東公司、梅氏
    公司、春風公司各該負責人以資證明被告所為與同業並無不同，且聲請傳喚美籍
    律師韋特明到庭證明該時亦有其他同業以部分現金部分期票或貸款之方式為客戶
    取得美國永久居留權，另一九九七年十二月美國修改移民法令係不可抗力之事由
    ，並非被告於八十五年間簽約時所能預見，故被告並無犯罪故意等語云云。惟查
    ：
（一）被告係臺紐公司公司負責人且於附表所示時間與告訴人等七人簽約並收得如附
      表所示金額顧問費之事實，為被告所供承不諱，核與證人林修哲、鄧自祥、曾
      相宜證述付款情節大致相符（見偵卷第一八五至二０四頁），並有臺紐公司各
      項中英文契約書、公司執照、營利事業登記證影本（見偵卷第三九至六六頁）
      及林修哲、沈玉裡、李汾榆、鄧自祥、張李靜貞、曾相宜移民投資契約及美國
      移民局批准投資案通知及核發林修哲移民簽證之各項資料影本（見偵卷第一八
      七至二０四頁）在卷可稽。
（二）被告前揭犯行業據告訴人丙○○及其妻甲○○指訴綦詳（見本院九十年一月二
      十九日、二月十九日、八月十五日、九月二十六日訊問筆錄、十月二十四日審
      判筆錄、偵卷第八至十、七二至七四頁、偵續卷第六十至七十頁）。
（三）綜觀被告以臺紐公司為名印製並交付予告訴人之各項宣傳文件、中英文合約書
      、代理合約書、及美國通大聯鎖店綠卡專案作業機構關係表（見偵卷第一七至
      三八頁），則被告既於美國通大聯鎖店綠卡專案文宣上特別印製「不須任何條
      件、只要投資三十萬美金、保證穩拿美國綠卡、否則全退費」（見偵卷第二二
      頁）、「有成功案例」（見偵卷第二三頁），然被告卻於本院訊問時陳稱：「
      以這個投資計畫其個人客戶沒有人拿到永久綠卡」（見本院九十年八月五日訊
      問筆錄）、「全退費是指李世益及ＨＣＣ須退回匯款至美國之投資金額及手續
      費，以及我必須退還我自己部分的手續費」（見本院九十年九月二十六日訊問
      筆錄），則顯見依被告於民國八十五年間向告訴人所說明及使用之文宣內容，
      均係令告訴人等誤認只需匯款三十萬元至美國即符合佛羅里達州之移民法規要
      求之一百萬元最低金額且被告前有客戶依此方式成功取得美國永久居留權，且
      告訴人等亦誤認若無法取得美國永久居留權時被告亦會將其所收取如附表所示
      之顧問費部分退還，則被告以部分現金部分期票貸款之變通方式為告訴人等申
      請投資移民，卻以積極行為對告訴人等稱係完全合乎美國移民法規之規範，則
      告訴人等係陷於錯誤誤認該方式為美國移民局所接受並可通過審查且若未能取
      得居留權被告亦會退還附表之顧問費甚為明確，從而告訴人等均係陷於錯誤而
      交付附表之顧問費堪予認定。
（四）至被告雖辯稱美國移民局於一九九七年十二月之法規變更係導致告訴人等無法
      取得之不可抗力原因，然美國移民法令究竟有無變更，自應以美國駐臺單位之
      正式公函答覆為論斷依據，從而被告所提呈本院之美國移民律師柯漢（ＣＯＨ
      ＥＮ）所著作之「美國簽證及移民聲請實務指南」一書僅係個人著作，尚無從
      證明被告所使用之前揭變通申請方式為美國移民局所接受，且經向美國在臺協
      會及北美事務協調委員會函詢美國投資移民之相關法令規定，亦經北美事務協
      調委員會八十九年六月二十一日函附美國在臺協會公函及其附件（見偵續卷第
      三四至四十頁），且本院依職權將該外文文書命臺北市政府警察局外事警察隊
      翻譯為中文，亦有該局九十年六月二十九日函附翻譯之中文譯文在卷足參，則
      依美國在臺協會函覆之全文內容「自從一九九八年之後，有關投資移民簽證相
      關法令未有變更，但在一九九七年十二月州政府移民局確實調閱特定的投資移
      民簽證申請案件，確認相關契約符合法令的要求。根據聯邦法令，申請投資移
      民簽證有資金限制要求（假設企業在某些特定的地區為一百萬元或五十萬元）
      ，並且需在許可的企業下投資，以便取得簽證。」以觀，一九九七年十二月間
      各州移民局僅係調閱特定投資移民案件以確認該等案件有無符合法令要求，亦
      即並無被告所辯之變更法令情事存在，且被告所使用之前揭變通方式倘如被告
      所言係美國移民局所認可方式之一，則豈有於州移民局調閱後即遭認定告訴人
      等投資案件為不符合法令規定之理，顯見該變通方式係不為美國移民局所接受
      ，且被告既係以辦理各國投資移民為業務，對美國移民法令豈有不知之理，再
      者，美國在臺協會所函覆之投資移民法規該協會本即譯有中文該國移民簽證申
      請人須知全文說明版以供所需民眾閱讀，此亦有該中文須知附卷足參，是被告
      推稱其無施用詐術犯意云云，顯無可取。另被告提呈本院請求查證真偽之美國
      國務院一九九七年十二月一日函影本，經本院依職權送請北美事務協調委員會
      查證後該函確為美國國務院發函文件之事實，有該會九十年四月十八日函在卷
      可考，惟觀諸國務院函文內容亦無被告所稱之變更法令情事，其函文內容與美
      國在臺協會前揭函覆內容亦屬相同，從而亦難以該美國國務院函而解免被告詐
      欺刑責。
（五）另被告所辯美國ＡＩＳ公司、臺灣輝泓公司、美加福公司、巨東公司、梅氏公
      司、春風公司確有以此等變通方式為客戶成功申辦投資移民及聲請傳喚美籍律
      師韋特明到庭證明上開情事之聲請調查證據部分，查即縱美國ＡＩＳ公司、臺
      灣輝泓公司、美加福公司、巨東公司、梅氏公司、春風公司確有客戶以前揭變
      通方式取得美國永久居留權，惟其亦係因該等投資移民案件未遭美國移民局調
      閱之故，尚不得以其他公司曾有成功案件而得推論該變通方式係符合美國移民
      法令，且該等公司之說明文宣及有無保證退費與本件事實亦未必一致，從而該
      等公司有無申辦成功案例與本件有無構成詐欺犯行並無關連性，故被告聲請傳
      喚上開公司負責人及韋特明，本院認顯無調查之必要，併予敘明。
（六）綜上所論，被告就美國移民法令就投資移民之規定既有專業認知，其若欲以前
      揭變通方式招攬顧客，只需據實告知各該客戶該變通方式雖僅需較少之現金自
      備款，惟若遭美國移民局調閱投資案件有遭拒絕移民之可能，且被告亦不應為
      不實之退款保證，則客戶自得於較少自備款與完全依據法令繳交足額現金自備
      款二者間作適合個人之選擇，倘依此正道而行，則被告所使用之變通方式亦非
      法所不許，然被告捨此而不為，僅顧及個人所得收取之顧問費，而施用詐術致
      告訴人等誤認該變通方式為美國移民法之所許，而均陷於錯誤，是雖美國移民
      局於一九九七年十二月有調閱特定移民案件之投資計畫，然其亦在以投資移民
      為專業之被告主觀預見範圍之內，是被告顯具有預見其發生而其發生不違背其
      本意之不確定犯罪故意，故被告事後辯解顯為卸責之詞，不足採信，本件被告
      詐欺犯行，事證明確，應依法論科。
二、核被告乙○○所為，係犯刑法第三百三十九條第一項之詐欺取財罪。被告先後多
    次詐欺犯行，時間緊接，所犯罪名與構成要件相同，顯係基於概括犯意而為，應
    依連續犯規定論以一罪，並加重其刑。公訴人雖僅就被告詐欺告訴人之犯行提起
    公訴，然檢察官就犯罪事實一部起訴者，其效力及於全部，本件被告詐欺林修哲
    、沈玉裡、李汾榆、鄧自祥、曾相宜、張李靜貞部分之犯罪事實，與前揭論罪科
    刑之部分，有連續犯之關係，已如前述，本院自應就屬於裁判上一罪之部分一併
    加以裁判，併予敘明。按被告行為後，刑法第四十一條已於九十年一月四日修正
    ，嗣經總統於九十年一月十日公布，並自同年一月十二日起生效，依現行刑法第
    四十一條第一項前段：「犯最重本刑為五年以下有期徒刑以下之罪，而受六個月
    以下有期徒刑或拘役之宣告，因身體、教育、職業、家庭之關係或其他正當事由
    ，執行顯有困難者，得以一元以上三元以下折算一日，易科罰金」之規定，較之
    修正前之刑法第四十一條以「犯最重本刑為三年以下有期徒刑以下之刑之罪，而
    受六月以下有期徒刑或拘役之宣告」，始得易科罰金之規定，以修正後現行刑法
    第四十一條第一項前段之規定有利於被告，被告行為時雖在刑法第四十一條修正
    生效前，惟依刑法第二條第一項前段規定，仍應適用裁判時即修正後之刑法第四
    十一條第一項前段規定諭知易科罰金之折算標準。爰審酌被告犯罪之動機係因一
    時貪念、目的係詐取顧問費、犯罪之手段導致告訴人等無法順利移民、品行、智
    識程度、犯罪所生危害尚非過鉅、其雖具有不確定犯罪故意然確實有為告訴人等
    辦理投資移民事宜且告訴人亦有取得有條件綠卡、犯罪後未能坦承犯行且堅不返
    還附表所示顧問費等一切情狀，判處如主文所示之刑，並諭知易科罰金之折算標
    準，以示懲儆。
三、公訴意旨雖認被告對告訴人所稱之「保證穩拿綠卡及三女兒王宜文亦一同辦理此
    綠卡專案」亦係被告所施用之詐術，惟刑法詐欺取財罪所稱詐術，需達客觀上足
    以致人陷於錯誤之程度者始足當之，是查：向美國政府申請投資移民之外國申請
    者，縱其個人條件均符合申請所需之投資金額、教育程度、素行良好及繳交必要
    文件等各項規範，仍有遭美國政府行使行政裁量權能而予駁回聲請之可能，是申
    請綠卡是否能獲得核准顯無從事先保證乃社會一般人均有之普遍認知，且告訴人
    丙○○、甲○○均身受高等教育，對此社會常識自係具備，另就被告之三女兒王
    宜文究竟有無與告訴人夫妻一同辦理此項專案投資移民乙節，蓋王宜文有無申辦
    此項投資移民計畫並不影響告訴人申辦投資移民之成功與否，即縱王宜文曾申辦
    投資移民，亦不保證告訴人獲得核准移民之機會增加，故公訴人所認「保證穩拿
    綠卡及三女兒王宜文一同辦理」亦係被告所施用之詐術，顯有誤會，惟此與本院
    前揭論罪科刑之詐欺取財部分為同一事實，附此敘明。
四、公訴意旨另以：乙○○意圖為自己不法之所有，與年籍不詳之「李世益」等人共
    同基於犯意聯絡，而明知美國移民法令一向規定，以投資方式申請移民簽證者，
    實際投資金額至少需要五十萬至一百萬始符條件，竟夥同美國「李氏國際公司」
    及「ＨＣＣ開發集團」（下稱ＨＣＣ）聯合辦理「美國通大聯鎖店綠卡專案」，
    向丙○○及其妻甲○○等人聲稱不需任何條件，只要投資三十萬美金，另ＨＣＣ
    財團保證貸款七十萬美金，保證穩拿美國綠卡，否則全額退費，且投資支出每年
    可獲分紅利，使丙○○夫妻不疑有他，而陷於錯誤，於八十五年九月十日在臺紐
    公司與之簽訂「美國通大聯鎖店綠卡專案」合約，並因而先後支付「李氏國際公
    司」投資管理移民顧問及律師費三萬九千五百元、「ＨＣＣ開發集團」三十萬元
    ，惟丙○○及甲○○並未能依合約順利取得美國永久綠卡、投資購買房地產之契
    據及長期租約，而「ＨＣＣ開發集團」不但遲付紅利，更於八十七年八月二十一
    日片面解除合約，雖於解除合約函件隨付十萬元之支票與告訴人，且稱每隔六十
    日可再領得各八萬五千元之支票二紙，惟後二紙支票迄未交付，其餘費用款項亦
    未經返還，此後置之不理，丙○○至此方悉受騙，因認被告乙○○就告訴人所支
    付予「李氏國際公司」之三萬九千五百元及「ＨＣＣ開發集團」三十萬元部分與
    「李世益」等人共犯第三百三十九條之詐欺取財罪。惟查：告訴人夫婦雖曾與「
    李世益」見面二次，然證人甲○○於本院調查中自承：與李世益這個外國人素不
    相識，如果被告沒有保證，其怎麼會將錢交給外國人等語綦詳（見本院九十年八
    月十五日訊問筆錄），且告訴人所匯款予「李世益」之三萬九千五百元於最初即
    已說明用途為支付辦理各項移民手續所需之律師費用，則「李世益」於收受匯款
    後既有為告訴人辦理移民送件事宜，而告訴人亦於八十六年十二月取得美國移民
    局所核發之有條件式綠卡（ＣＯＮＤＩＴＩＯＮＡＬＧＲＥＥＮＣＡＲＤ；即二
    年期限之臨時居留權）之事實，為證人甲○○所供承無誤（見本院九十年一月二
    十九日訊問筆錄），自無任何證據足認「李世益」有保證不成功即退律師費一事
    ，亦難認對告訴人有何施用詐術之犯行，再者，告訴人就「美國通大聯鎖店綠卡
    專案」各項投資及紅利分配之細節均係經由被告所告知，且告訴人所持有之「美
    國通大聯鎖店綠卡專案」各項說明宣傳資料及文件均係由被告所擬訂並印製交付
    ，則告訴人既均未曾見過「ＨＣＣ開發集團」之實際負責人，自難足認該集團成
    員有保證全額退投資款一事，自無對告訴人施用詐術之犯行，且告訴人之投資計
    畫已於八十六年五月間獲得美國政府批准之事實，為告訴人所自承，復有美國移
    民局批准投資案通知函影本附卷可稽（見偵卷第一六四頁），且證人甲○○亦自
    承：「ＨＣＣ開發集團」曾於收到三十萬元後於八十五年十一或十二月間收到紅
    利一千七百五十元，之後陸陸續續給了約五、六次的紅利每次約一千元上下，並
    於自行終止投資計畫後有主動寄交十萬元支票且已兌現（見本院九十年十月二十
    四日訊問筆錄、偵續卷第六十頁背面），則「ＨＣＣ開發集團」倘係刻意施用詐
    術，自無於取得三十萬元匯款後仍依約進行投資、支付紅利並於解約後返還十萬
    元予告訴人之理，故「ＨＣＣ開發集團」雖未能全部返還告訴人夫婦所電匯之款
    項，惟其係因「ＨＣＣ開發集團」與告訴人就是否應簽署讓渡書有所爭執，自難
    驟認告訴人匯款予「ＨＣＣ開發集團」之三十萬元係受詐欺，是告訴人支付「李
    世益」之三萬九千五百元及「ＨＣＣ開發集團」三十萬元部分，既均符合告訴人
    簽約當時主觀認知之用途，且被告於與告訴人所簽訂之契約書上有以手寫方式記
    明「如告訴人收到移民局拒絕函時，被告須負責代表告訴人向ＨＣＣ追討三十萬
    美金並向李氏追討三萬九千五百美金」（見偵卷第三九頁契約書影本），則被告
    與告訴人前所簽訂之契約內容既已載明就三十萬及三萬九千五百元部分被告所負
    僅係代為追討之責任，縱雖告訴人未能取得此二部分之全部退款，然仍難認告訴
    人係陷於錯誤而交付該二部分金額，告訴人宜另循民事訴訟途徑救濟，是則公訴
    人認被告與年籍不詳之「李世益」等人就該三萬九千五百元與三十萬元部分共同
    涉有詐欺取財犯嫌，容有未洽，惟依公訴人指訴被告此部犯嫌倘成立犯罪與本院
    前揭論罪科刑係同一事實，併此敘明。
據上論斷，應依刑事訴訟法第二百九十九條第一項前段，刑法第二條第一項前段、第
五十六條、第三百三十九條第一項、第四十一條第一項前段，罰金罰鍰提高標準條例
第一條前段、第二條，判決如主文。
本案經檢察官邱舜韶到庭執行職務
中    華    民    國    九    十    年    十    月    三    十    一    日
                                    臺灣臺北地方法院刑事第六庭
                                        審判長  法  官  劉慧芬
                                                法  官  吳秋宏
                                                法  官  劉煌基
右正本證明與原本無異。
如不服本判決應於收受送達後十日內向本院提出上訴書狀。
                                                書記官  張漪蕙
中    華    民    國    九    十    年    十    月    三    十    一    日
附表
┌──┬─────────────┬────┬───────┬───┐
│編號│時                間      │姓    名│金         額 │備  註│
├──┼─────────────┼────┼───────┼───┤
│ 一 │民國八十五年九月一日      │林 修 哲│美金三千元    │未還款│
├──┼─────────────┼────┼───────┼───┤
│ 二 │民國八十五年九月十日      │丙 ○ ○│美金三千五百元│未還款│
├──┼─────────────┼────┼───────┼───┤
│ 三 │民國八十五年九月三十日    │沈 玉 裡│美金四千元    │未還款│
├──┼─────────────┼────┼───────┼───┤
│ 四 │民國八十五年十月七日      │李 汾 榆│美金五千元    │未還款│
├──┼─────────────┼────┼───────┼───┤
│ 五 │民國八十五年十一月二十四日│鄧 自 祥│美金五千元    │未還款│
├──┼─────────────┼────┼───────┼───┤
│ 六 │民國八十六年一月二十七日  │張李靜貞│美金五千元    │未還款│
├──┼─────────────┼────┼───────┼───┤
│ 七 │民國八十六年三月十三日    │曾 相 宜│美金五千元    │未還款│
└──┴─────────────┴────┴───────┴───┘
所犯法條：
刑法第三百三十九條第一項
一意圖為自己或第三人不法之所有，以詐術使人將本人或第三人之物交付者，處五年
  以下有期徒刑、拘役或科或併科一千元以下罰金。
二以前項方法得財產上不法之利益或使第三人得之者亦同。
三前二項之未遂犯罰之。


司法院資訊處製作；財團法人民間司法改革基金會備份。
